【裁判字號】    95,易,407
【裁判日期】    950929
【裁判案由】    重利等
【裁判全文】
臺灣嘉義地方法院刑事判決               95年度易字第407號
公  訴  人  臺灣嘉義地方法院檢察署檢察官
被      告  丙○○
上列被告因重利等案件，經檢察官提起公訴（95年度偵字第2961
號），本院判決如下：
    主  文
丙○○連續犯恐嚇危害安全罪，處有期徒刑陸月，如易科罰金，
以銀元參佰元即新臺幣玖佰元折算壹日。
    事  實
一、丙○○因代不詳身分之人催討甲○○所積欠之債務（按為甲○○前向不詳身分綽號「阿華」者所借貸），基於恐嚇危害
    安全之概括犯意，自民國95年4月15日起迄同年4月20日期間
    ，除3、4次以其妻所有之0000000000號行動電話撥打電話予
    甲○○或恫嚇稱：如果再不還錢，就要剁斷其腳筋等語，或
    恫嚇稱：如不還錢即對其不利、對其家人不利等語外，並於
    95年4月17日21時30分許，前往甲○○當時位在嘉義市○○○路684巷25號住處（下簡稱林森東路住處）前敲門呼喊甲○○，斯時甲○○躲避於住屋內，其妻乙○○在該址中庭應
    門佯稱不認識甲○○此人時，丙○○即攀爬於該住屋圍牆外
    ，探頭對屋內大聲恫嚇稱：妳不認識沒關係，不要讓我遇見
    甲○○，不然就讓甲○○斷手斷腳，或者找他的父親，我怎
    麼對待甲○○就怎麼對待他父親等語，均使甲○○心生畏懼
    ，致生危害於安全。嗣甲○○唯恐丙○○對其家人不利，乃
    於95年4月20日報警循線查獲，並自丙○○身上起出「潘美
    惠」名義所簽發、發票日94年8月1日、面額新臺幣（下同）
    2萬元之本票1紙及前揭0000000000號行動電話1支。
二、案經甲○○訴由嘉義市警察局報請臺灣嘉義地方法院檢察署
    檢察官偵查起訴。
    理  由
壹、有罪部分：
一、訊據被告丙○○對於上開犯行，除坦承曾因電話催討欠款未
    果，憤而向告訴人甲○○恫嚇稱：如再不還錢，即斷其腳筋
    等語外，對於其餘恐嚇犯行則予否認，辯稱：伊自始至終僅
    1次因過於氣憤而在電話中對告訴人口出恐嚇言語，除此之
    外，並無其他恐嚇行為云云。
二、經查：
 (一) 上揭犯罪事實，業據告訴人指訴綦詳，與證人乙○○證述之
    情節互核相符，並有證人乙○○指認被告之相片、告訴人林
    森東路住處之照片及0000000000號行動電話1支扣案可佐。
    告訴人於本院審理時以證人身份證稱被告3至4通對其恐嚇之
    來電當中，除1通具體恐嚇將剁其腳筋外，其餘通電話內容
    均僅泛言如不還錢將對其或其家人不利等語（見本院卷第48
    頁），核與被告於警詢、偵審中始終供承曾在電話中對告訴
    人恫嚇如不還錢將剁斷其腳筋部分悉相一致。且告訴人所證
    述被告其餘電話「僅泛言將對其或其家人不利」等語，揆其
    陳述尚稱中肯，符合討債者鮮有和顏悅色之常理，應認告訴
    人指證被告多次向其施以恐嚇等語，係屬可信。
 (二) 按刑法恐嚇危害安全罪，僅以受惡害通知者心生畏懼而有不
    安全之感覺為已足，不以發生客觀上之危害為要件（最高法
    院27年4月17日27年度決議參照）。被告因不滿告訴人迭未
    依其所告稱之期限還款復拒接電話，氣憤之餘，除屢於電話
    通話時恐嚇外，復登門施壓並有恐嚇言詞（見本院卷第19頁
    、第59頁），足認其有相當之動機。再者，告訴人積欠借貸
    款項，先後遭包括被告在內不詳身分者之催討，甚而其父親
    與自身之住處，亦盡為催討債務者所知悉，心理承受之壓力
    已大，復聞被告相關恫嚇言詞，客觀上顯足令其心生畏怖，
    而有恐遭被告侵害之不安全感覺，其情灼然。被告出言恫嚇
    ，態度兇惡，主觀上顯係有欲加害告訴人之意，並通知於告
    訴人，客觀上亦足令告訴人心生畏怖，事證明確，犯行洵堪
    認定，應予依法論科。
三、核被告所為，係犯刑法第305條之恐嚇危害安全罪。(一)被告
    多次恐嚇危害安全犯行，時間緊接，所犯構成要件亦復相同
    ，顯係出於概括之犯意為之，其行為後，刑法第56條連續犯
    之規定業經修正刪除，並自95年7月1日施行，而該項刪除顯
    已影響行為人刑罰之法律效果，屬法律已有變更，依刑法第
    2 條第1項規定比較新舊法結果，以修正前之規定較有利於
    被告，是被告多次恐嚇危害安全犯行，應依修正前刑法第56
    條連續犯之規定論以1罪，並加重其刑（最高法院95年5月23
    日第8次刑事庭會議決議參照）。又檢察官就犯罪事實一部
    起訴者，其效力及於全部，本件被告如事實欄所記載之恐嚇
    犯行而非起訴書所論及者，與起訴部分有連續犯之裁判上一
    罪關係，本院自應併予審判，並就該起訴事實同一性之範圍
    內，由本院審酌全案事證自由認定事實。
四、爰審酌被告係國中肄業之智識程度、已婚與父母同住之生活
    狀況、對告訴人恐嚇之方式、次數，及對告訴人所生危害，
    以及犯後僅坦承部分犯行、迄未得告訴人諒解等一切情狀，
    量處如主文所示之刑，並依修正前刑法第41條第1項前段規
    定，諭知易科罰金之折算標準（按前述刑法修正施行後，關
    於易科罰金折算標準之規定，由修正前第41條第1項前段之
    【以銀元1元以上3元以下折算1日】（依罰金罰鍰提高標準
    條例廢止前第2條規定，就其原定數額提高為100倍折算1日
    ，即銀元100元、200元、300元折算1日，換算成新臺幣即
    300元、600元、900元折算1日），修正為第41條第1項前段
    之【以新臺幣1,000元、2,000元、3,000元折算1日】，依刑
    法第2條第1項規定比較新舊法之結果，以修正前之規定較有
    利於被告，自應加以適用）。至於扣案行動電話1支雖係被
    告持以恐嚇告訴人使用之物，然被告陳稱為其妻所有（見本
    院卷第55頁），復查無積極事證足認係被告所有，爰不予宣
    告沒收。
貳、不另為無罪諭知部分：
一、公訴意旨另以：被告夥同另2名姓名年籍不詳之成年男子（
    其1綽號為「阿華」），基於重利之概括犯意連絡，自94年
    間某日起，共同經營地下錢莊，利用「求才令」報紙刊載「
    賴護士小額借款」之廣告，招攬急需金錢之不特定人，以「
    日仔會（即每借款3萬元，先扣利息6千元，且每日收取1千
    元本金直至償付3萬元為止）」或「小額貸款（即每借款1萬
    元，先扣利息2千元，且以10天為1期，每期到期時，借款人
    得選擇清償借款本金全額，或繳付利息2千元）」之2種高利
    貸款方式，從事金錢貸放。嗣告訴人及「潘美惠」2人於94
    年7、8月期間，因需錢孔急，分別依前揭廣告以電話聯絡向
    該地下錢莊貸款，均由綽號「阿華」者出面接洽，合計潘美
    惠以前揭「日仔會」方式借款6萬元、以「小額貸款」方式
    借款1萬元；告訴人則以「日仔會」借貸方式借款6萬元。被
    告以前揭手法經營地下錢莊，取得與原本顯不相當之重利，
    因認其涉犯刑法第344條之重利罪云云。
二、按犯罪事實應依證據認定之，無證據不得認定犯罪事實；不
    能證明被告犯罪者，應諭知無罪之判決，刑事訴訟法第154
    條第2項、第301條第1項分別定有明文。其次，認定犯罪事
    實所憑之證據，其為訴訟上之證明，須於通常一般之人均不
    致有所懷疑，而得確信其為真實之程度者，始得據為有罪之
    認定；認定不利於被告之事實，須依積極證據，苟積極證據
    不足為不利於被告事實之認定時，被告之抗辯或反證縱屬虛
    偽，仍不能以此資為積極證據應予採信之理由，此時即應為
    有利於被告之認定，更不必若何有利之證據，最高法院著有
    76年度台上字第4986號及30年上字第482號、30年上字第816
    號等判例可資參照。
三、公訴意旨指被告與綽號「阿華」等人以「日仔會」或「小額
    貸款」等方式經營地下錢莊，獲得與原本顯不相當之重利，
    無非以告訴人之指訴，以及被告經警查獲「潘美惠」名義簽
    發之本票1紙為據。訊據被告則堅詞否認犯行，辯稱：伊雖
    持扣案本票向告訴人催討欠款，然該本票係伊同事丁○○所
    交付，央其代為催討欠款，伊與告訴人及「潘美惠」間並無
    何借貸關係，亦未參與所謂重利犯行等語。
四、經查：
 (一) 審究偵查所得事證（按即告訴人之偵訊供述，至於告訴人之
    警詢供述，部分與事實不符，詳下述），細繹起訴所認定被
    告涉犯重利罪嫌之犯罪事實略為：被告夥同姓名年籍不詳綽
    號「阿華」之成年男子，及姓名年籍不詳之成年男子，3 人
    基於重利之概括犯意聯絡……共同利用求才令報紙刊載「賴
    護士小額借款」之廣告，招攬急需金錢之不特定人……；告
    訴人及「潘美惠」因急需用錢，均循上開廣告與綽號「阿華
    」者約在「潘美惠」位在嘉義縣民雄鄉埤角528號3樓之4住
    處樓下或不詳地點商談借貸事宜……，顯係論列被告為姓名
    年籍不詳綽號「阿華」之成年男子及姓名年籍不詳之成年男
    子之同謀共同正犯，應無疑義。
 (二) 告訴人雖於警詢中證稱向被告借款云云（見警卷第7頁），
    然至偵查中及本院審理時以證人身份結證，則改稱：伊與「
    潘美惠」無論向地下錢莊借款或還款，均係與綽號「阿華」
    之成年男子接洽，於接洽過程中，被告從未曾出面等語（見
    偵查卷第71頁、第72頁；本院卷第43頁），並於本院審理時
    證稱：在警詢時伊所陳述「撥打被告之0000000000號行動電
    話向被告借款」部分，實因員警要伊將想到的電話號碼說出
    ，惟伊已忘記綽號「阿華」者之電話號碼，由於被告曾於催
    討債務時留下其行動電話號碼用供聯絡，因此伊方於警詢時
    為前揭陳述，實際上伊從未撥打該電話洽借款項等語（見本
    院卷第44頁至第45頁）。遍閱全案事證，被告於本件重利糾
    紛中，僅止於後期之催討者角色，在此之前，告訴人實未曾
    與被告有任何接觸，此觀告訴人謂借貸後無法還款，「另一
    人來收錢，並說綽號『阿華』者已經上吊自殺」等語，並陳
    述其初與被告見面時之應對，謂「被告探詢知否其誰，並自
    稱為綽號「阿華」者之老闆」等語即明（見偵查卷第51頁）
    。告訴人迨本院審理時作證，猶堅詞指證被告出言恐嚇犯行
    不移，顯無迴護被告之可能，上開對被告有利之證詞，自允
    值採信，應認其偵查、審理中所述較諸警詢時之陳述可信。
    本件實際對告訴人或「潘美惠」貸放款項之人，實係綽號「
    阿華」者，被告並未參與分擔實施重利之犯罪構成要件行為
    ，洵殆無疑。
 (三) 按未參與犯罪構成要件行為者之應論以共同正犯，以出於自
    己犯罪意思事前通謀為限，且同謀共同正犯，因其僅有參與
    犯罪謀議之行為，則其究如何與下手實施犯罪行為之正犯為
    謀議之具體情事，須以積極證據加以嚴格證明始可（最高法
    院92年度台上字第6736號、90年度台上字第3693號等判決意
    旨參照）。茲被告既未參與借貸款項之本金、利息、期限、
    還款方式及相關條件等重利構成要件之實施，則被告為何係
    與「姓名年籍不詳綽號『阿華』之成年男子，及姓名年籍不
    詳之成年男子」基於如何之重利概括犯意聯絡？如何共同利
    用求才令報紙刊載賴護士小額借款之廣告，招攬急需金錢之
    不特定人即被告與「潘美惠」借款……？均非無疑，且該2
    名成年男子之真實身分資料不詳，被告如何得與之謀議犯罪
    ，其具體過程之事實無以證明，論據已稍嫌薄弱。雖本案經
    警查扣被告執有「潘美惠」所簽發之本票1紙，然以本票為
    有價證券，具有流通性之特點，執票人與發票人之間未必存
    在對價或契約等原因關係，且催討債務恆皆需借據或票據為
    憑，坊間不論金融機構抑民間私人借貸，多有將難以或索討
    無門之債務委交他人催討者，亦為社會上屢見不鮮之現實情
    況，是僅因被告執有該「潘美惠」名義簽發之本票，實無從
    證明被告與綽號「阿華」者貸放重利間，有何必然之關連性
    ，厥亦無從遽認被告即係貸放金錢予告訴人及「潘美惠」而
    收取特殊超額利息之人。
 (四) 揆諸偵查歷程，關於本案重利之另一被害人「潘美惠」，前
    經檢察官極盡調查之能事，多方查尋各家電信公司、財團法
    人聯合徵信中心、法務部健保資料庫及戶政作業系統等，鎖
    定某「潘美惠」者（真實身分資料詳卷），經本院提示告訴
    人辨識，告訴人否認此乃其所謂之「潘美惠」。而告訴人所
    指向綽號「阿華」者借貸之「潘美惠」，經其依該「潘美惠
    」曾出示之證件地址實地查訪結果，所覓得之「潘美惠」亦
    非其所謂之「潘美惠」，甚至陳稱上開有真實身分資料可考
    之「潘美惠」疑為其妻兄嫂，然其妻兄嫂與本案重利無關等
    語（見本院卷第45頁至第46頁）。本件起訴被告涉有重利罪
    嫌，偵查結果認向綽號「阿華」者告貸之被害人有二：一為
    告訴人，一為「潘美惠」，然該「潘美惠」其人被害，所據
    以認定之事證，關於供述證據唯告訴人之指證，另則為被告
    爭執其真實性之扣案「潘美惠」本票。考諸全案卷證，姓名
    喚「潘美惠」者共計有個別之三人，一為本案重利被害人「
    潘美惠」；一為告訴人實地查證之「潘美惠」；一為疑係告
    訴人妻兄嫂之「潘美惠」，其三人身分之特定暨背景如何，
    悉由來於告訴人之陳述，查究其彼此關聯卻離奇怪誕，訊據
    告訴人復未能為更進一步之精確指陳，實難特定告訴人所謂
    該向綽號「阿華」告貸之「潘美惠」究為何人。「潘美惠」
    其人自偵查初始迨審理終結，未曾出面接受調查，檢察官早
    即於偵查中始終無法尋得其人，以取得關於本案之供述；又
    訊諸偵審中迭指多次與「潘美惠」共同借款之告訴人，亦陳
    稱無法與「潘美惠」聯絡等語（見警卷第11頁；偵查卷第51
    頁；本院卷第45頁），顯無法審究攸關「潘美惠」部分之被
    害情節，俾為本案重利事實認定之參考，當亦無從遽依告訴
    人上開難以覈實之片面指證，臆認「潘美惠」係本案重利之
    被害人，進而為不利被告之揣測。公訴人請求鑑定扣案本票
    上指紋查證「潘美惠」之真實身分，惟因告訴人已陳稱案卷
    中有真實身分資料可考之「潘美惠」並非該借貸重利之「潘
    美惠」，且被告並非本案重利實際洽談貸放款項之人，其僅
    止於事後出面催討債務而已，又所謂與被告共犯之2名成年
    男子，彼等真實身分為何？被告如何與彼等有如何之犯意聯
    絡，俱付之闕如，業如前述，是以踐行此項證據之調查，所
    能獲取之證據資料對本件案情釐清之價值低落，核無調查必
    要，爰不予調查。
 (五) 被告嚴詞否認重利犯行，且於遭警查獲後隨即遭羈押，諒無
    湮滅不利事證之可能，於偵查中經檢察官指揮警察帶同前往
    其住宅及工作地點「傳統健康養生館」實地搜索結果，未發
    現可疑贓證物及共犯乙情，有嘉義市警察局95年5月17日函
    暨所附搜索筆錄及無扣押物品證明書各2紙在卷可資參佐（
    見偵查卷第26頁、第29頁至第34頁），則被告關於未參與重
    利犯罪之辯解，參酌前揭事實相互勾稽，並無不可採信之理
    由。被告雖持「潘美惠」所簽發之本票1紙向告訴人恐嚇催
    討欠款，並就該本票由來先後歧異供稱：友人林輝能或同事
    丁○○所交付云云，此訊據證人丁○○迭於偵審中結證加以
    否定（見偵查卷第75頁；本院卷第52頁），固難認被告關於
    本票來源之辯詞可信，然終不能執被告否認犯罪之不實辯解
    ，以其詞窮理屈，據以認為已滿足所起訴待證事實證立之要
    求。
五、綜據全案事證及辯論意旨，認公訴意旨前揭認被告涉犯重利
    罪所援引之證據暨論斷尚嫌薄弱，復未能再提出其他積極證
    據，或指出調查之途徑暨說明其關聯性予以補強，整體證明
    力容有未足，洵無法達使通常一般之人均得確信之程度，顯
    不足為該等重利事實之認定。本案既然無法證明被告實際參
    與重利罪構成要件行為，亦無法證明被告係以自己共同犯罪
    之意思，事前與綽號「阿華」者等人同謀，而推由綽號「阿
    華」者實施，是不能證明被告犯罪，惟因公訴意旨認此部分
    與前揭論罪科刑之恐嚇危害安全罪間，有牽連犯之裁判上一
    罪關係，故不另為無罪之諭知。
據上論斷，應依刑事訴訟法第299條第1項，刑法第2條第1項前段
、第56條（修正前）、第305條、第41條第1項前段（修正前），
罰金罰鍰提高標準條例第1條前段、第2條（修正前），現行法規
所定貨幣單位折算新臺幣條例第2條，判決如主文。
本案經檢察官邱美英到庭執行職務。
中    華    民    國    95    年    9     月    29    日
                  刑事第四庭審判長法  官  蔡憲德
                                  法  官  吳育霖
                                  法  官  鄧晴馨
上列正本證明與原本無異。
如不服本判決，應於判決送達後10日內向本院提出上訴狀（應附
繕本）。告訴人或被害人如對於本判決不服者，應具備理由請求
檢察官上訴，其上訴期間之計算係以檢察官收受判決正本之日期
為準。
中    華    民    國    95    年    9     月    29    日
                                  書記官  陳慶時
附錄本案論罪科刑法條
刑法第305條
  以加害生命、身體、自由、名譽、財產之事，恐嚇他人致生危
  害於安全者，處二年以下有期徒刑、拘役或三百元以下罰金。


司法院資訊處製作；財團法人民間司法改革基金會備份。
